臺灣花蓮地方法院刑事判決　　　　　　　　　　　　　　九十一年度易緝字第八號
　　公　訴　人　臺灣花蓮地方法院檢察署檢察官
　　被　　　告　甲○○
右列被告因詐欺案件，經檢察官提起公訴（七十八年度偵字第一三一五號），本院判
決如左：
    主  文
甲○○行使偽造私文書，足以生損害於他人，處有期徒刑參月，如易科罰金，以參佰
元折算壹日。緩刑參年。
    事  實
一、甲○○於民國七十七年十月十五日，在花蓮縣吉安鄉○○村○○○街二一九巷四
    號住處，自任會首，召集會員含會首共三十五會，每會新台幣（下同）五千元，
    採內標制、每月十五日開標及每隔二個月之三十日加開一標之互助會，詎甲○○
    竟因部分死會會員未繳會款及生意週轉不靈，乃意圖為自己不法之所有，於七十
    八年二月十五日（第六會），在其上開住處，利用活會會員丙○○未到場投標之
    機會，在投標單上，偽填丙○○名字、投標金為一千元，並持此偽造之標單得標
    ，致使活會會員陷於錯誤，而交付會款共十二萬元（三十個活會乘以會款四千元
    等於十二萬元）予甲○○，足以生損害於丙○○及其他活會會員。嗣於七十八年
    六月十五日開標後，甲○○於翌日逃匿無蹤，丙○○、林瑞卿詢問其他會員，始
    查悉上情。
二、案經丙○○、林瑞卿訴請台灣花蓮地方法院檢察署檢察官偵查起訴。
    理  由
一、右揭犯罪事實，業據被告甲○○坦承不諱，核與告訴人丙○○、林瑞卿及證人乙○○分別於偵查及本院審理時指訴及證述之情節相符，並有互助會單一份在卷可
    參。被告自白與事實相符，應堪採信。本件事證明確，被告犯行堪予認定。
二、查民間互助會之標單，通常均僅在紙上簡略記載金額（即標息之金額）及該標會
    會員之姓名，故其內容本身並不足以獨立表示一定用意之證明，必須依習慣或特
    約，始足以表示該會員係以該標單所載之金額為利息標取該互助會會款，應屬刑
    法第二百二十條以文書論之私文書。被告冒標向各活會會員詐取會款（按民法債
    編於八十八年四月二十一日修正公布前，民間互助會僅係會首與各個會員間成立
    契約關係，不論何人得標，會首對於已領取會款會員即死會會員，均得請求給付
    該次會應繳會款，會首冒他人名義標會，僅活會會員為被害人），自足以生損害
    於其所冒標者及其餘活會員，所為係犯刑法第三百三十九條第一項之詐欺取財罪
    及第二百十條、第二百十六條之行使偽造私文書罪。其偽造署押為偽造標單之部
    分行為，又其偽造標單後復提出於互助會用於標會，已達行使之階段，其偽造之
    低度行為，應為高度之行使行為所吸收，均不另論罪。被告所犯詐欺與行使偽造
    私文書二罪間有方法結果之牽連關係，應從一重之行使偽造私文書罪處斷。公訴
    人雖漏未論及被告行使偽造標單之犯行，然因與前開已起訴有罪部分有牽連犯之
    裁判上一罪關係，為起訴效力所及，本院自得併予審究。爰審酌被告之動機、手
    段、詐得之金額，及被告事後坦承犯行等一切情狀，量處如主文所示之刑。又刑
    法第四十一條於九十年一月四日修正，同年一月十日經總統公布實施，就得易科
    罰金之法定刑，由犯最重本刑為三年以下，改為五年以下，經比較新舊法，以新
    法有利於被告，應依刑法第二條第一項前段，適用裁判時之新法，諭知本案易科
    罰金之折算標準。再被告犯罪時間雖在七十九年十月三十一日以前，惟被告於中
    華民國八十年罪犯減刑條例施行前，已於七十九年三月七日經本院通緝，而未於
    該條例施行之日起十個月內自動歸案接受審判，依該條例第六條規定不得減刑，
    附此敘明。末查被告前未曾受有期徒刑以上刑之宣告，有台灣高等法院被告全國
    前案紀錄表一份附卷可稽，因短於思慮致觸犯本案犯行，事後坦承犯行，經此次
    起訴審判後，當能知所警惕，信無再犯之虞，本院認為前開宣告之刑，以暫不執
    行為適當，爰宣告緩刑三年，以啟自新。至被告所偽造之標單，參酌被告犯罪至
    今已逾十年，該標單應已丟棄滅失，自無從併予宣告沒收。
三、至檢察官認被告之夫陸進明亦涉共同詐欺部分，業經本院以八十一年度易緝字第
    五號判決無罪，經檢察官不服該判決，提起上訴，亦經台灣高等法院花蓮分院以
    八十一年度上易字第一八０號駁回上訴確定在案，業經本院調閱該案全卷核閱無
    訛，是被告就本案犯行與陸進明並非共犯，併予說明。
四、公訴意旨另以：被告甲○○、陸明進基於概括犯意，明知會員林瑞卿、丙○○等
    人並未得標，竟分別於七十七年十二月十五日、七十八年四月三十日、七十八年
    五月十五日之標會日期，向會員乙○○與周富美等人誆稱係林瑞卿與丙○○及其
    他不詳姓名之會員各以一千元得標，致使會員乙○○、周富美、林瑞卿及丙○○
    等人陷於錯誤，認係其他會員得標，而給付活會會款，因認被告此部份亦涉刑法
    第三百三十九條第一項詐欺取財罪嫌云云。訊據被告甲○○供稱：因時間久遠，
    已不記得冒標幾會等語。經查(1)告訴人林瑞卿確實有於七十七年十二月十五日參
    與投標，並標得該會，惟事後甲○○稱其中某一會員缺錢，算該人標到，故告訴
    人林瑞卿並未拿到該會會款之事實，業據告訴人林瑞卿於本案八十一年度易緝字
    第五號案件訊問時陳述綦詳。(2)告訴人丙○○雖於偵查中指訴：被告向其他會員
    稱其於七十八年二月十五日及同年四月三十日得標，但其並未參與投標等語。惟
    證人乙○○於偵查中僅證稱：被告有告訴伊林瑞卿及丙○○分別於七十七年十二
    月十五日及七十八年二月十五日得標等語；並未言及被告有稱丙○○於七十八年
    四月三十日得標。況依互助會單之記載，告訴人丙○○僅參加一會，則被告如何
    用丙○○名義冒標二會？(3)又七十八年五月十五日之標會係由戴金洪標到，並已
    收到會款等情，亦據告訴人丙○○於八十一年度易緝字第五號案件訊問時陳述明
    確。(4)此外，復查無其他積極證據足證被告涉有此部份犯行，本應為無罪之判決
    ，惟因檢察官認此部份與前開有罪部分有連續犯之裁判上一罪關係，爰不另為無
    罪之諭知。
據上論斷，應依刑事訴訟法第二百九十九條第一項前段，刑法第二條第一項前段、第
三百三十九條第一項、第二百十六條、第二百十條、第五十五條、第四十一條第一項
前段、第七十四條第一款，罰金罰鍰提高標準條例第一條前段、第二條，判決如主文
。
本案經檢察官孫進興到庭執行職務。
中      華      民      國    九十一    年      七      月    二十四    日
                              臺灣花蓮地方法院刑事庭
                                  法  官  李  世  華
右正本證明與原本無異。
如對本判決不服，應於送達後十日內，向本院提出上訴狀。（應抄附繕本）告訴人或
被害人如對於本判決不服者，應具備理由請求檢察官上訴，其上訴期間之計算係以檢
察官收受判決正本之日期為準。
                                  法院書記官
中      華      民      國    九十一    年      七      月    二十七    日
附錄本判決論罪之法律條文：
刑法第三百三十九條第一項：
意圖為自己或第三人不法之所有，以詐術使人將本人或第三人之物交付者，處五年以
下有期徒刑、拘役或科或併科一千元以下罰金。
刑法第二百十六條：
行使第二百十條至第二百十五條之文書者，依偽造、變造文書或登載不實事項或使登
載不實事項之規定處斷。
刑法第二百十條：
偽造、變造私文書，足以生損害於公眾或他人者，處五年以下有期徒刑。
